臺灣高等法院民事判決
上　訴　人　甲○○
訴訟代理人　陳明正律師
被 上訴 人　乙○○
訴訟代理人　鄭敏郎律師
上當事人間請求塗銷所有權移轉登記事件，上訴人對於中華民國
93年3月17日臺灣板橋地方法院92年度訴字第1128號第一審判決
提起上訴，經本院於94年2月1日言詞辯論終結，判決如下：
    主    文
上訴駁回。
第二審訴訟費用由上訴人負擔。
    事    實
甲、上訴人方面：
一、聲明：
(一)原判決廢棄。
(二)被上訴人就坐落台北縣永和市○○段86地號土地所有權應有
    部分四分之一及其地上建物即門牌號碼：台北縣永和市光復
    27號4樓（建號：永和市○○段1534號）房屋（下稱系爭房
    地）所有權全部，於民國89年7月1日所為所有權移轉登記，
    應予塗銷。
二、陳述：除與原判決記載相同者，茲予引用外，補稱略以：
(一)伊妻羅含笑（已於89年11月9日死亡）所有之系爭房地，係
    由伊與伊妻共同合買，並登記於羅含笑之名下。羅含笑並未
    於89年5月2日與被上訴人訂立系爭房地之買賣契約，被上訴
    人係以虛偽不實之買賣關係為原因，將系爭房地所有權移轉
    登記於其名下，係侵害伊得因繼承而取得系爭房地之權利，
    伊自得請求被上訴人塗銷系爭房地之所有權登記。
(二)縱被上訴人與羅含笑間之買賣契約有效，惟被上訴人係於未
    得羅含笑許諾之情形下，代理羅含笑與其自己簽訂買賣契約
    ，是該買賣契約因違反自己代理之規定，而效力未定。故於
    羅含笑死亡後，上開買賣契約已確定不生效力，伊亦得請求
    被上訴人塗銷系爭房地之所有權登記。
三、證據：除援用原審所提者外，補提國立臺灣大學醫學院附設
    醫院（下稱台大醫院）診斷證明書及中譯本、死亡證明書、
    借據、購屋款項說明書為證。
乙、被上訴人方面：
一、聲明：上訴駁回。
二、陳述：除與原判決記載相同者，茲予引用外，補稱略以：
(一)系爭房地原係登記於羅含笑名下，若伊係以不法手段取得系
    爭房地之所有權，惟有權請求回復原狀者，應為羅含笑，而
    羅含笑既未於生前請求回復原狀，則其死後，系爭房地已非
    屬羅含笑之遺產，故上訴人並未依繼承取得系爭房地之所有
    權。
(二)羅含笑確有於中國信託商業銀行丹鳳分行（原萬通商業銀行
    新莊分行）開戶（下稱系爭帳戶），且伊亦有將購買系爭房
    地之資金匯入系爭帳戶內，足證伊與羅含笑間確有資金往來
    。況縱伊與羅含笑間未有資金往來，亦僅構成伊債務不履行
    或買賣關係無效之問題，並不會導致物權契約當然無效。
(三)伊並未於89年11月10日將系爭帳戶內之款項提領一空，否則
    伊無於89年11月9日先後將二筆新台幣（下同）459,515元及
    503,433 元金額存入系爭帳戶之理。
三、證據：援用原審所提出者。
    理    由
一、上訴人主張：系爭房地為伊與已過世之妻子羅含笑於67年1
    月8日共同合買，登記在羅含笑名下。被上訴人為伊之繼女
    ，從未居住在系爭房地，卻於羅含笑生病住院時，利用保管
    羅含笑之存摺、印章及系爭房地所有權狀機會，私自偽造買
    賣契約等相關文件，將系爭房地之所有權，以買賣為由移轉
    至其名下，嗣於92年3月18日委由律師發函，聲稱系爭房地
    為其所有，伊及伊女何秀芬於未得其同意下，無權占住使用
    等情，要求伊歸還系爭房地，至此伊始知系爭房地已遭被上
    訴人以不法手段，移轉所有權登記在其名下。雖被上訴人聲
    稱於89年5月2日向羅含笑購買系爭房地，惟查羅含笑於生前
    根本未曾提及有此買賣情事，而且實際上也無能力出售系爭
    房地，因為羅含笑於89年4月6日即因患有「心臟衰竭」之箇
    疾，而住入台大醫院接受治療，嗣於同年4月19日出院，又
    被上訴人於89年7月1日，始以系爭買賣為原因，辦理系爭房
    地之所有權移轉登記，與其所聲稱之買賣發生日期相距達二
    個月之久，顯然不符常情！而且羅含笑就在四個月後，不幸
    去世，不禁令人啟疑此乃被告個人巧立買賣名目，利用羅含
    笑生病機會，片面私自辦理系爭房地所有權移轉登記之奪產
    行為。根據證人即代辦系爭不動產買賣事宜之代書焦旭美所
    為證言，足認系爭不動產買賣完全由被上訴人一人出面，羅
    含笑根本就不曾有過任何意思表示之事實，且被上訴人與羅
    含笑亦無簽定買賣契約書，卻僅由代書在申請所有權移轉登
    記時，在申請表格上代理蓋章而已，並且被上訴人亦未舉證
    證明有提出羅含笑同意不動產移轉之證明書給代書之事實存
    在。由此足見，被上訴人乃是利用其與羅含笑之母女關係，
    趁著保管其母親財產憑證之機會，包括存摺、印章、所有權
    狀等，在羅含笑生病住院後，清楚其母親已來日不多，遂私
    自以偽造文書之不法手段，片面辦理系爭所有權移轉登記，
    取得不法利益。被上訴人既然係以虛偽不存在之買賣關係為
    原因，將系爭房屋土地所有權移轉登記在其名下，乃缺乏原
    因關係存在，實為以使公務員登載不實之不法手段，實施侵
    害伊之系爭房地所有權之行為等情，爰依民法第767條、113
    條及第184條第1項前段之規定，求為命被上訴人應就系爭房
    地，於89年7月1日所為所有權移轉移轉登記，予以塗銷之判
    決。
    被上訴人則以：伊與母親羅含笑原相依為生，嗣羅含笑與上
    訴人結婚，伊即與外婆同住，惟仍與母親經常聯繫，迨羅含
    笑晚年時，因與上訴人感情不睦，常向伊抱怨上訴人所作所
    為，不願將其自行購買之唯一財產（即系爭房地）留予上訴
    人，以免日後權利分配趨於複雜，且當時羅含笑因身染疾病
    ，需用金錢頗鉅，惟上訴人從未供給所需。故羅含笑乃在徵
    得伊同意後，將系爭房地作價3,525,925元出售予伊，而因
    伊與羅含笑具血親關係，伊尚檢具所有資金關係，供財政部
    台灣省北區國稅局中和稽徵所審查，經該所於89年6月26日
    查核屬實免徵贈與稅後，伊即於89年7月1日辦理移轉登記，
    伊並未以不法手段將系爭房地移轉登記於伊名下等語，資為
    抗辯。
二、查：上訴人與羅含笑係夫妻關係，被上訴人與羅含笑係母女
    關係，上訴人為被上訴人之繼父。系爭房地係於67年1月8日
    購買後，即登記在羅含笑名下，嗣羅含笑與被上訴人於89年
    5  月2日簽訂系爭房地之買賣契約後，於同年7月1日將系爭
    房地移轉登記在被上訴人名下，與羅含笑於89年4月6日因心
    臟衰竭住院，同年4月19日出院，同年11月9日即去世之事實
    ，為兩造所不爭執（見原審訴字卷第9頁），並據上訴人提
    出
    院診斷證明書為證（見原審調字卷第10、13至23頁），堪信
    為真實。
三、上訴人主張：被上訴人偽造文書，以虛偽不存在之買賣關係
    為原因，將爭房地所有權移轉登記在其名下，乃缺乏原因關
    係存在，實為以使公務員登載不實之不法手段，實施侵害伊
    之系爭房地所有權之行為，系爭房地應仍為羅含笑所有，伊
    為羅含笑繼承人當然取得系爭房地之所有權，亦繼承取得羅
    含笑對被上訴人侵權行為之回復請求權，是伊自得依民法第
    767條及第184條之規定，請求被上訴人塗銷系爭房地之所有
    權登記，又就令買賣契約屬實，被上訴人違反雙方代理規定
    ，其買賣契約無效，依民法第113條，亦得為此請求云云；
    被上訴人則辯稱：伊母羅含笑因身染疾病，需用金錢頗鉅，
    惟上訴人從未供給所需。故羅含笑在徵得伊同意後，將系爭
    房地作價3,525,925元出售予伊，並親自申請印鑑證明，交
    伊辦理所有權移轉登記，伊無偽造文書等語，提出財政部臺
    灣省北區國稅局中和稽徵所免課徵贈與稅函、臺北縣永和市
    戶政事務所印鑑登記申請書、土地、建築改良物所有權移轉
    契約書、買賣移轉同意書為證（見原審調字卷第36頁、訴字
    卷第77至155頁）。經查：
(一)羅含笑生前因心臟病，於89年4月6日至台大醫院住院治療，
    同年4月19日出院，嗣於同年5月19日再度入院，同年6月3日
    出院，有台大醫院住院診斷書及病歷摘要可證（見原審調字
    卷第15、20頁）。同年4月25日台北縣永和市戶政事務所出
    具之印鑑證明，係由羅含笑在申請書上按捺指印提出申請，
    有台北縣永和市戶政事務所92.9.26北縣永戶字第
    0920007086號函及印鑑登記申請書可憑（見原審訴字卷第60
    、61頁）。羅含笑既經醫師診斷治療出院，自係有一定程度
    之康復，被上訴人辯稱羅含笑係親自申請印鑑證明書，尚非
    無據。又系爭房地土地登記申請書、土地建物買賣所有權移
    轉登記契約書及贈與稅申報書上羅含笑之印文與上開印鑑證
    明之印文均相同（見原審訴字卷第41、42、45、47、48、
    103、106頁），上訴人別無證據，主張被上訴人偽造羅含笑
    名義之移轉登記文件，尚無足採。
(二)按羅含笑生前既與上訴人共同生活，而系爭房地更是於67年
    1月8日購買登記於羅含笑名下，並作為羅含笑與上訴人共同
    生活之處所，被上訴人則多與外婆同住，而未與羅含笑及上
    訴人共同生活，如此歷經二十餘年，為上訴人所自認（見原
    審調字卷第4頁），並有
    頁、訴字卷第49頁）。在此客觀條件下，依照經驗法則，除
    非羅含笑自己交付，被上訴人應無可能於89年間自行取得系
    爭房地之所有權狀正本、羅含笑
    明等關文件（見原審訴字卷第50、51、54至57頁），交付代
    書用以辦理過戶，亦足佐證其確有移轉系爭房地與被上訴人
    之意思。
(三)系爭房地於89年6月1日申請移轉登記，同年7月1日登記完畢
    ，有土地及建物登記謄本可按（見原審調字卷第13、14頁）
    ，而羅含笑於同年11月9日死亡（見原審調字卷第10頁
    謄本），在此辦理系爭房地移轉登記手續以迄羅含笑死亡期
    間有四、五個月之久，並未見羅含笑有反對之表示，上訴人
    並無其他確切證據，空言指稱被上訴人利用羅含笑生病之機
    會片面辦理房地所有權移轉登記，自無足取。
(四)系爭房地移轉登記手續，係由被上訴人持羅含笑之土地及建
    物所有權狀、印鑑證明等文件，委託代書焦旭美辦理，為兩
    造所不爭執，且有證人焦旭美之證言可按（見原審訴字卷第
    88、89頁）。雖證人焦旭美另證稱：「羅含笑本人都沒出面
    ，被告（指被上訴人）說她母親剛剛生病開刀回來，因為要
    有印鑑證明，我才能證明是她母親要過戶給她，而且我建議
    她提出不動產移轉證明書，用來證明她母親確實要移轉所有
    權給她，而且要她母親簽名或蓋章」「我有建議被告在承辦
    過戶時，應該提出一份同意書，證明羅含笑確實有同意辦理
    移轉過戶，羅小姐當時有說她媽媽不會寫字，可能會蓋手印
    」「為了手續上比較完整，在繳增值稅的時侯，我就要求被
    告拿出一份同意書來」等語（見原審訴字卷第88、160、161
    頁），而所謂同意書，是否即羅含笑名義於89年5月2日所出
    具附於原審訴字卷第155頁者，證人焦旭美亦無印象（見原
    審訴字卷第160頁），但據證人焦旭美上開證述，伊既曾要
    求出具不動產移轉證明書，且據以辦理系爭房地繳納增值稅
    及移轉登記之手續，應可推知羅含笑確有出具不動產移轉證
    明書，亦不能謂被上訴人為片面私自辦理系爭房地所有權之
    移轉登記。
    由上說明，可知被上訴人係經羅含笑之同意委託代書焦旭美
    辦理系爭房地所有權之移轉登記，並於89年7月1日完成登記
    手續，並無造文書之情形。
四、上訴人復主張被上訴人與羅含笑係通謀虛偽意思表示，而為
    系爭房地之所有權移轉登記，依民法第87條第1項規定，亦
    應無效云云，為被上訴人所否認，辯稱：羅含笑在徵得伊同
    意後，將系爭房地作價3,525,925元出售與伊，伊確有付款
    352萬元匯入羅含笑在萬通銀行新莊分行帳戶內，因伊與羅
    含笑有血親關係，伊尚檢具所有資金關係，供財政部台灣省
    北區國稅局中和稽徵所審查等語，提出匯款存摺為證（見原
    審訴字卷第29、30頁），經查：「本案為二親等間（母女）
    不動產移轉主張買賣案，買賣市價為350萬元（公告現值
    3,525,925元），買方為乙○○，任職詮威實業公司，年薪
    約5萬1千元，買方資金來源89.4.25標得會款439,230元及
    857,060元，另向翁如意無息借款分別於5月16日匯入
    491,200元及5月22日匯入600,000元，並於89.5.23向板信商
    銀貸得100萬元。買方於5月12日由萬通銀轉出40萬元及現金
    8萬元入賣方羅含笑帳戶，5月15日轉出50萬元，5月22日轉
    出65萬元，5月23日轉出35萬元，5月24日轉出60萬元，另向
    板信商銀貸得100萬元部分，於當日轉出入賣方帳戶，買方
    有所得來源，尚足以支付會款及貸款，准予買賣認定。另市
    價低於現值部分以贈與論25,925元，未達起徵點，免稅。」
    ，有稽徵機關查核定報告欄可稽（見原審訴字卷第105頁）
    ，核與被上訴人及羅含笑帳戶之記載相符（見原審訴字卷第
    111、124、126、131至133頁），益足證明被上訴人與羅含
    笑間確有買賣系爭房地之意思表示。上訴人主張被上訴人與
    羅含笑所為系爭房地之移轉登記為通謀虛偽意思表示，依民
    法第87條第1項之規定，其移轉行為應屬效，亦屬無據。
五、上訴人又主張：被上訴人趁著保管羅含笑存摺、印章、所有
    權狀之機會，利用羅含笑生病住院後來日無多，以偽造文書
    之不法手段，代理其母委任代書焦旭美辦理系爭房地之所有
    權移轉登記，為其本人名義，顯有違反民法第106條之規定
    ，因羅含笑已死亡已喪失行為能力，無承認之可能性，繼承
    人亦無承認之權能，上開買賣關係確定不生效力，伊自得依
    民法第76條之規定，請求被上訴人塗銷系爭房地之所有權移
    轉登記云云，被上訴人則否認有雙方代理之情事，辯稱：伊
    母羅含笑確有將系爭房地出售予伊之意思，羅含笑並親自去
    戶政事務所申請印鑑證明交伊持往代書事務所，委任焦旭美
    辦理移轉登記之手續，無違反民法第106條之規定等語。依
    前所述，羅含笑確有將系爭房地出售予被上訴人，並為移轉
    登記之意思，且親自前往戶政事務所申領其本人之印鑑證明
    ，交由被上訴人轉交代書焦旭美辦理系爭房地之所有權移轉
    登記，又出具不動產移轉登記同意書予焦旭美據以辦理系爭
    房地之所有權移轉登記，足見被上訴人代羅含笑委任焦旭美
    辦理上開所有權移轉登記，係經羅含笑本人之許諾，自無違
    反民法第106條規定可言，故上訴人主張被上訴人代羅含笑
    委任代書辦理系爭房地買賣之所有權移轉登記，為確定不生
    效力云云，殊無足取。
六、系爭房地既經羅含笑生前同意移轉予被上訴人，又於89年7
    月1日完成所有權移轉登記手續（見原審調字卷第13、14頁
    土地及建物登記謄本），則被上訴人已於89年7月1日移轉登
    記完成時，依法取得系爭房屋之所有權。嗣羅含笑於同年11
    月9日死亡，系爭房地自非羅含笑之遺產。故上訴人主張因
    繼承取得系爭房地之所有權，得依民法第767條之規定請求
    塗銷系爭房地之所有權移轉登記，即屬無據。又系爭房地以
    買賣為原因移轉為被上訴人所有，並非出諸上訴人之偽造相
    關文件，亦非被上訴人與羅含笑通謀而為虛偽意思表示。亦
    無雙方代理情事已如前述，從而，上訴人主張依民法第767
    條、第113條、第184條規定，請求被上訴人就系爭房地於89
    年7月1日所為所有權移轉登記，應予塗銷，不應准許。原審
    所為上訴人敗訴判決，核無違誤。上訴論旨，猶執陳詞，指
    摘原判決不當，聲明廢棄改判，為無理由。
七、至兩造其餘之攻擊或防禦方法及未經援用證據，經本院斟酌
    後，認為均不足以影響本判決之結果，無逐一詳予論駁之必
    要，併此敘明。
八、據上論結，本件上訴為無理由。依民事訴訟法第449條第1項
    、第78條，判決如主文。
中　　華　　民　　國　  94  　年　   2  　月　　22　　日
                  民事第十庭審判長法　官  黃熙嫣
                                  法　官　鄭傑夫
                                  法　官　劉清景
正本係照原本作成。
如不服本判決，應於收受送達後二十日內向本院提出上訴書狀，
其未表明上訴理由者，應於提出上訴後二十日內向本院補提理由
書狀（均須按他造當事人之人數附繕本）上訴時應提出委任律師
或具有律師資格之人之委任狀；委任有律師資格者，另應附具律
師資格證書及釋明委任人與受任人有民事訴訟法第四百六十六條
之一第一項但書或第二項（詳附註）所定關係之釋明文書影本。
中　　華　　民　　國　　94　　年　　2 　　月　　24　　日
　　　　　　　　　　　　　　　　　書記官  黃千鶴
附註：
民事訴訟法第四百六十六條之一（第一項、第二項）：
對於第二審判決上訴，上訴人應委任律師為訴訟代理人。但上訴
人或其他法定代理人具有律師資格者，不在此限。
上訴人之配偶、三親等內之血親、二親等內之姻親，或上訴人為
法人、中央或地方機關時，其所屬專任人員具有律師資格並經法
院認為適當者，亦得為第三審訴訟代理人。
